【裁判字號】    98,交抗,279
【裁判日期】    980611
【裁判案由】    聲明異議
【裁判全文】
臺灣高等法院高雄分院刑事裁定         98年度交抗字第279號
抗  告  人  交通部公路總局高雄區監理所澎湖監理站
代  表  人  乙○○
異  議  人
即受處分人  甲○○
上列抗告人因違反道路交通管理處罰條例聲明異議案件，不服臺
灣澎湖地方法院中華民國98年4 月29日裁定（98年度交聲字第13
號），提起抗告，本院裁定如下：
    主  文
抗告駁回。
    理  由
一、抗告意旨略以：(一)有關「一行為同時觸犯刑事法律及違反行
    政法上義務規定，經檢察官依刑事訴訟法第253 條之1 為緩
    起訴處分後，行政機關得否就該違反行政法上義務再處以行
    政罰」之事項，法務部行政罰法諮詢小組第一次會議紀錄「
    緩起訴者乃附條件的不起訴處分，亦即是不起訴的一種，此
    觀諸刑事訴訟法第256 條規定自明，既為不起訴即依不起訴
    處理。檢察官為緩起訴處分時依刑事訴訟法第253 條之2 第
    1 項規定對被告所為之指示及課予之負擔，係一種特殊的處
    遇措施，並非刑罰。因此，刑事案件經檢察官為緩起訴處分
    確定後，宜視同不起訴處分確定，依行政罰法第26條第2 項
    規定，得依違反行政法上義務規定裁處之。」作成結論函釋
    ，合先敘明。(二)台灣澎湖地方法院98年度交聲字第13號交通
    事件裁定書，理由四之(三)略以：「受處分人因駕駛汽車經測
    試檢定有酒精濃度超過規定標準部分，因另犯刑法第185 條
    之3 酒醉駕車之公共危險罪，並經臺灣澎湖地方法院檢察署
    檢察官為緩起訴處分確定，依行政罰法第26條第1 項前段規
    定，即無再依道路交通管理處罰條例第35條第1 項第1 款裁
    處行政罰鍰之餘地，受處分人就此部分聲明異議，非無理由
    ，原處分就此部分應予撤銷，另由本院為受處分人不罰之諭
    知。」部分，核與上開法務部之函釋意旨有違。(三)本站澎監
    違裁字裁84-T00000000號裁決書處罰異議人違規罰鍰新台幣
    4 萬9 千5 百元部分，於法有據，請依法撤銷台灣澎湖地方
    法院98年度交聲字第13號交通事件裁定，更為適法之裁定云
    云。
二、原審以：(一)原處分意旨略以：異議人即受處分人甲○○酒醉
    駕駛車牌號碼6879－NB號自用小客車，於民國97年12月27日
    23時58分許，於馬公市○○路6-4 號，因與陳見信所駕駛之
    車牌號碼009-EQ號營業小客車發生碰撞，馬公分局獲報後前
    往處理，當場實施呼氣酒精濃度測試，測得其呼氣所含酒精
    濃度達每公升1.02毫克，依道路交通管理處罰條例第35條第
    1 項第1 款規定，科處罰鍰新台幣（下同）4 萬9500元，併
    吊扣駕駛執照24個月及施以道安講習等處分在案（罰鍰和駕
    駛執照限於98年4 月8 日前繳納、繳送）。(二)異議意旨略以
    ：異議人違規事實業經緩起訴處分，且異議人已完納緩起訴
    處分金40000 元，並完成緩起訴處分所為機關指定之2 小時
    「預犯再犯暨保護被害人法治教育系列課」課程，基於一事
    不二罰之法理，澎湖監理站所為之原處分係重覆處罰，顯有
    不當之處。(三)按汽車駕駛人，駕駛汽車經測試檢定酒精濃度
    超過規定標準者，處15000 元以上60000 元以下罰鍰，並當
    場移置保管其車輛及吊扣其駕駛執照1 年，道路交通管理處
    罰條例第35條第1 項第1 款、24條第1 項第2 款固分別定有
    明文。惟95年2 月5 日正式施行之行政罰法第26條規定：「
    一行為同時觸犯刑事法律及違反行政法上義務規定者，依刑
    事法律處罰之。但其行為應處以其他種類行政罰或得沒入之
    物而未經法院宣告沒收者，亦得裁處之。前項行為如經不起
    訴處分或為無罪、免訴、不受理、不付審理之裁判確定者，
    得依違反行政法上義務規定裁處之。」，究其立法目的，無
    非以一行為同時觸犯刑事法律及違反行政法上義務規定時，
    由於刑罰與行政罰同屬不法行為之制裁，而刑罰之懲罰作用
    較強，依刑事法律處罰即足資警惕，實無一事二罰再處行政
    罰之必要，但罰鍰以外之沒入或其他種類行政罰，因兼具維
    護公共秩序之作用，為達行政目的，行政機關仍得併予裁處
    。亦即一行為同時造成刑罰法律與行政秩序罰規定發生競合
    適用之關係時，基於「一事不二罰」之法理，經由立法程序
    確立應以刑罰優先為原則，避免行為人承受過度且重複之處
    罰其理益明。是以前揭行政罰法中刑事法律處罰優先且不再
    處以行政秩序罰之目的，既係因為行為人已接受刑罰而足資
    警惕，且已發生懲罰之作用，即無使行為人陷於雙重處罰之
    不利益，則關於刑事法律處罰之範圍自應採取實質認定，凡
    刑事實體法或程序法中所規定客觀上剝奪行為人生命、自由
    、財產權利，主觀上亦因制裁之嚴厲性、痛苦性，其強度足
    以造成心理強制而間接達成矯正教化目的之處遇手段，皆應
    納入其中，而不以形式上符合刑法第32條至第34條所定主刑
    及從刑種類者為限，始與前揭法律規範之意旨相符。(四)經查
    ：1.本件受處分人對其上開酒醉駕車行為並不爭執，而上開
    酒醉駕車行為，除構成道路交通管理處罰條例第35條第1 項
    第1 款之交通違規事由外，亦已合於刑法第185 條之3 服用
    酒類不能安全駕駛動力交通工具而駕駛罪之構成要件，臺灣
    澎湖地方法院檢察署檢察官於參酌刑法第57條所列事項及公
    共利益之維護後，認以緩起訴處分為適當，乃於98年1 月20
    日以98年度偵字第23號為緩起訴處分，並於處分書中載明緩
    起訴期間為1 年，受處分人接獲繳款通知後應於1 個月內向
    澎湖縣觀護志工協進會支付4 萬元；又受處分人已依該處分
    書之內容，於98年2 月25日向該會繳付4 萬元等情，有該緩
    起訴處分書及澎湖縣觀護志工協進會收據在卷可稽。2.按94
    年2 月5 日公布，95年2 月5 日施行之行政罰法第26條規定
    ：「一行為同時觸犯刑事法律及違反行政法上義務規定者，
    依刑事法律處罰之。但其行為應處以其他種類行政罰或得沒
    入之物而未經法院宣告沒收者，亦得裁處之。前項行為如經
    不起訴處分或為無罪、免訴、不受理、不付審理之裁判確定
    者，得依違反行政法上義務規定裁處之。」即所謂一事不二
    罰原則，探究其立法目的，無非以一行為同時觸犯刑事法律
    及違反行政法上義務規定時，由於刑罰與行政罰同屬不法行
    為之制裁，而刑罰之懲罰作用較強，依刑事法律處罰即足資
    警惕，實無一事二罰再處行政罰之必要，但罰鍰以外之沒入
    或其他種類行政罰，因兼具維護公共秩序之作用，為達行政
    目的，行政機關仍得併予裁處。故汽車駕駛人酒後駕車時，
    如同時觸犯刑法第185 條之3 之公共危險罪者，道路交通主
    管機關除依上開行政罰法第26條第1 項但書規定，處以其他
    種類行政罰外，關於行政罰鍰部分，即應依行政罰法第26條
    、道路交通管理處罰條例第10條等規定移送地方法院檢察署
    處理，其後非有行政罰法第26條第2 項所定不起訴等事由，
    不得裁處行為人罰鍰。而上開行政罰法第26條第2 項雖以應
    受行政罰之行為如經不起訴處分或為無罪、免訴、不受理、
    不付審理之裁判確定者，始得另為裁決處罰，未明文包括緩
    起訴處分在內，但考其緩起訴處分之性質，實屬於附條件之
    便宜不起訴處分，而於緩起訴之條件成就後，始發生如同確
    定不起訴處分之禁止再訴效力，故於緩起訴之猶豫期間屆滿
    ，復未經撤銷緩起訴時，緩起訴即發生如同確定之不起訴處
    分之效力，此時，行為人即已終局的不受刑事法之訴追，該
    緩起訴處分即具實質之禁止再訴之確定力，原處分機關於此
    時再為裁決，行為人無同時遭到行政處罰及刑事訴追之危險
    ，因此，解釋上行政罰法第26條第2 項之規定應包括條件成
    就之緩起訴處分之情形在內，因此酒後駕車同時觸犯公共危
    險犯行，行為人雖經緩起訴處分，然於緩起訴處分條件成就
    前，行為人隨時有受撤銷緩起訴再受刑事追訴之風險，行政
    機關自不得就同一事由裁處行為人罰鍰處分，以免行為人受
    有一事二罰之危險。至緩起訴處分確定，僅係指檢察官為緩
    起訴處分後，告訴人未聲請再議，或聲請再議後，經上級法
    院檢察署檢察長駁回再議者，與確定之不起訴處分產生禁止
    再訴之效力有間（96年11月28日臺灣高等法院暨所屬法院96
    年法律座談會審查意見亦同此見解）。3.綜上，受處分人因
    駕駛汽車經測試檢定有酒精濃度超過規定標準部分，因另犯
    刑法第185 條之3 酒醉駕車之公共危險罪，並經臺灣澎湖地
    方法院檢察署檢察官為緩起訴處分確定，依行政罰法第26條
    第1 項前段規定，即無再依道路交通管理處罰條例第35條第
    1 項第1 款裁處行政罰鍰之餘地，受處分人就此部分聲明異
    議，非無理由，原處分關於罰鍰新台幣4 萬9 千5 百元部分
    應予撤銷，另由本院為受處分人不罰之諭知等情（至於原處
    分關於吊扣駕駛執照24個月及施以道安講習部分，則係預防
    將來再犯危險之管制罰，而有別於前揭針對已發生違規事實
    科處罰鍰之行政秩序罰，屬行政罰法第26條第1 項但書所稱
    之「其他種類行政罰」，原處分機關仍得依道路交通管理處
    罰條例第24條第1 項第2 款、第35條第1 項第1 款予以裁處
    ，此部份異議之聲明，已經原裁定駁回異議，因異議人未抗
    告經確定在案，併予敘明）。
三、本院查：
  (一)本件受處分人甲○○對其上開酒醉駕車行為並不爭執，而上
    開酒醉駕車行為，除構成道路交通管理處罰條例第35條第1
    項第1 款之交通違規事由外，亦已合於刑法第185 條之3 服
    用酒類不能安全駕駛動力交通工具而駕駛罪之構成要件，臺
    灣澎湖地方法院檢察署檢察官於參酌刑法第57條所列事項及
    公共利益之維護後，認以緩起訴處分為適當，乃於98年1 月
    20日以98年度偵字第23號為緩起訴處分，並於處分書中載明
    緩起訴期間為1 年，受處分人接獲繳款通知後應於1 個月內
    向澎湖縣觀護志工協進會支付4 萬元；又受處分人已依該處
    分書之內容，於98年2 月25日向該會繳付4 萬元等情，有該
    緩起訴處分書及澎湖縣觀護志工協進會收據在卷可稽。
  (二)依行政罰法第26條之立法理由觀之，「1 行為同時觸犯刑事
    法律及違反行政法上義務規定時，由於刑罰與行政罰同屬對
    不法行為之制裁，而刑罰之懲罰作用較強，故依刑事法律處
    罰，即足資警惕時，實無為一事二罰再處行政罰之必要，且
    刑事法律處罰，由法院依法定程序為之，較符合正當法律程
    序，應予優先適用。但罰鍰以外之沒入或其他種類行政罰，
    因兼具維護公共秩序之作用，為達行政目的，行政機關仍得
    併與裁處」，故探究其立法目的，無非在處罰目的相同且處
    罰方式相同時，若依刑事法律處罰，即足資警惕時，實無為
    一事二罰再處行政罰之必要，但罰鍰以外之沒入或其他種類
    行政罰，因兼具維護公共秩序之作用，為達行政目的，行政
    機關仍得併予裁處。至於刑事訴訟法第253 條之1 所指之緩
    起訴處分，其中檢察官命被告為金錢給付部分，並得為民事
    強制執行名義，受處分人因上開緩起訴處分而剝奪其財產權
    ，且前揭金錢給付義務亦具有強制性、懲罰性，雖不若易科
    罰金係以支付金錢作為自由刑之替代，惟經由緩起訴處分條
    件之履行使其免於遭檢察官發動起訴程序，仍具有替代刑罰
    之效果，廣義而言，應屬前揭所稱之「實質刑事法律處罰」
    ，而有行政罰法第26條第1 項「一事不二罰」規定之適用。
    至交通部95年7 月17日交路字第0950006986號函釋略以：查
    法務部行政罰法諮詢小組第1 次會議紀錄已明確結論「緩起
    訴者乃附條件的不起訴處分，亦即是不起訴的一種」在案，
    當依該部上開函釋結論及行政罰法第26條第2 項規定辦理等
    語。然「緩起訴」處分之最終雖使被告免於刑事訴追之效果
    ，與「不起訴」處分之效果相同，然觀諸刑事訴訟法第253
    條之1 第1 項係91年2 月8 日增訂，行政罰法係94年2 月5
    日公布，而制定在後的行政罰法第26條第2 項僅臚列「不起
    訴處分或無罪、免訴、不受理、不付審理之裁判確定者」，
    並未將「緩起訴處分」納入。又緩起訴處分既非不能證明行
    為人之犯罪事實，且行為人有支付一定金額之實質處罰，已
    產生實質刑罰之效果，自與上開行政罰法第26條第2 項列舉
    之不起訴處分等情形迥然有別，仍無從遽為比擬而為相同之
    處置。準此以言，制定在後之行政罰法第26條第2 項既未將
    緩起訴處分列舉其中，本於保障人民基本權及「法律明示其
    一排除其他」之法理暨前揭說明，自不能將條文中「不起訴
    處分」之範圍，擴及於性質並不相同之「緩起訴處分」。此
    外，佐以臺灣高等法院就酒後駕車遭緩起訴處分並附條件為
    捐款行為，於緩起訴處分猶豫期間屆滿未經撤銷確定，行政
    機關得否對同一行為課以行政罰鍰相關問題加以研議，結論
    亦同認：行政機關不得對同一行為再課以行政罰鍰（而非採
    緩起訴猶豫期間經過而未經撤銷，行政機關即得為行政罰）
    ，此觀臺灣高等法院暨所屬法院96年法律座談會刑事提案第
    36號自明（司法院臺灣高等法院暨所屬法院96年法律座談會
    彙編，97年1 月版第483 至493 頁），自堪認行政機關於本
    案情形應不得就異議人同一行為再為行政罰鍰處分。
  (三)綜上，本件異議人雖有於裁決書上所載時、地酒後駕車而違
    反道路交通管理處罰條例第35條第1 項第1 款規定之違規行
    為，惟異議人上開酒後駕車之行為，係屬同時觸犯刑事法律
    及違反行政法上義務規定之行為，且前經緩起訴處分確定，
    異議人並已給付4 萬元予澎湖縣觀護志工協進會，已產生實
    質刑罰之效果，揆諸行政罰法第26條規定與前揭說明，原處
    分機關對異議人上開酒後駕車之違規行為予以裁罰時，除其
    行為應處以其他種類行政罰即吊扣駕駛執照24個月及施以道
    路交通安全講習，仍得予以裁處外（此部分已經原審駁回異
    議並確定在案），自不得就該同一違規事實再處以「罰鍰」
    甚明。
  (四)原審因而將原處分關於罰鍰新臺幣4 萬9 千5 百元部分撤銷
    ，改為不罰之諭知，核無不合。抗告意旨，仍執前詞，指摘
    原裁定不當，為無理由，應予駁回。
  (五)至於94年12月28日修正公布，自95年7 月1 日施行之道路交
    通管理處罰條例第35條第8 項規定：「．．前項（指有酒精
    濃度超過規定標準而駕駛車輛等情形）汽車駕駛人，經裁判
    確定處以罰金低於本條例第92條第3 項所訂最低罰鍰基準規
    定者，應依本條例裁決繳納不足最低罰鍰之部分」。上開道
    路交通管理處罰條例第35條第8 項之規定，核屬行政罰法第
    26條第1 項之特別規定。而緩起訴處分亦屬廣義之司法處分
    ，為避免經法院裁判確定者，仍得裁決繳納，而經緩起訴確
    定者，反而不得裁決繳納差額之不公平現象，所謂經裁判確
    定應包括緩起訴處分確定。惟查本件受處分人甲○○酒後駕
    車，經警員檢測其呼氣所含酒精濃度為每公升1.02毫克，涉
    犯刑法第185 條之3 公共危險罪後，經臺灣澎湖地方法院檢
    察署檢察官於98年1 月20日以98年度偵字第23號為緩起訴處
    分，期間為1 年。而本件異議人違規日期在97年12月27日，
    雖在上開道路交通管理處罰條例第35條第8 項規定修正生效
    後。但原裁定之日期為98年4 月29日，其緩起訴1 年期間尚
    未屆滿，異議人仍有被撤銷緩起訴處分再行追訴之可能，如
    經追訴，異議人即有被另行處罰之可能，自不得於緩起訴處
    分屆滿以前，即為上開補繳不足最低罰鍰差額之諭知。查本
    件係在緩起訴處分期間屆滿前即裁罰，此與台灣高等法院暨
    所屬法院97年度法律座談會形式類提案第39號法律問題，限
    於緩起訴期滿未經撤銷之情形不同，無從引用該法律問題之
    結論，併予敘明。
據上論結，應依道路交通案件處理辦法第26條，刑事訴訟法第41
2 條，裁定如主文。
中    華    民    國    98    年    6     月    11    日
                  刑事第五庭    審判長法  官  曾永宗
                                      法  官  王伯文
                                      法  官  任森銓
以上正本證明與原本無異。
不得再抗告。
中    華    民    國    98    年    6     月    11    日
                                      書記官  廖素珍


司法院資訊處製作；財團法人民間司法改革基金會備份。
